臺灣臺中地方法院民事判決
110年度訴字第1431號
原      告  詹政哲  
訴訟代理人  林立婷律師
複代理人    葉進雄  

被      告  洪嘉祥  
            陳璇琳  
共      同
訴訟代理人  盧永和律師
共      同
複代理人    張佳瑋律師
上當事人間清償債務事件，本院於民國111年7月14日言詞辯論終
結，判決如下：
    主      文
原告之訴及假執行之聲請均駁回。
訴訟費用由原告負擔。
    事實及理由
壹、原告主張：
一、被告係母子關係，於民國105、106年間從事不動產設定抵押
    放款及放款後買賣之業務，由被告陳璇琳出面，以被告洪嘉
    祥之名義，自105年12月19日起至106年07月13日止，陸續分
    26筆，向原告調借計新臺幣（下同）3,903,000元（下稱系
    爭款項），原告以其申設之玉山銀行豐原分行帳號00000000
    00000帳戶（下稱原告玉山帳戶），於附表二所示之日期匯
    款如附表二所示之金額至被告洪嘉祥申設之臺灣中小企業銀
    行后里分行帳號00000000000帳戶（下稱被告洪嘉祥臺企帳
    戶）。被告將系爭款項用於放款並設定坐落南投縣○○鄉○○段
    000○00000地號土地（下稱系爭土地）抵押權，嗣並買受系
    爭土地，將系爭土地移轉登記為被告洪嘉祥所有。惟被告遲
    未返還系爭款項。
二、訴外人葉春惠於105年12月、106年1月間先後持如附表一所
    示編號9至26之18紙支票（下稱系爭18紙支票）向訴外人王
    嘉慶借款即所謂「客票融資」，惟王嘉慶於系爭18紙支票將
    屆期時無力兌現，王嘉慶乃持系爭18紙支票向原告借款周轉
    ，並向原告表示可另行交付訴外人榮慶織帶廠王榮昌、王張
    玉卿共同發票之支票作為擔保，請原告協助以存入票款或備
    付方式，將系爭18紙支票逐一清償，經原告同意後，王嘉慶
    乃交付發票人為榮慶織帶廠王榮昌、王張玉卿之支票予原告
    。
三、被告陳璇琳於105、106年間陸續向原告借用由榮慶織帶廠王
    榮昌簽發如附表一編號1至8所示8紙支票計2,120,000元，嗣
    因該8 紙支票即將到期，被告陳凝琳無力貼現償還，遂向原
    告再借用系爭18紙支票，並表示系爭18紙支票屆期時，由被
    告陳璇琳自行存入金額即一般民間俗稱「自行過票」，原告
    遂交付系爭18紙支票予被告陳璇琳。嗣被告陳璇琳無力支付
    系爭18紙支票兌現所需票據金額，考量被告陳璇琳信用問題
    ，原告與被告陳璇琳協商，由被告陳璇琳向原告借款，原告
    以原告玉山帳戶於附表二所示之日期，匯款如附表二所示金
    額之系爭款項，並承諾於系爭18紙支票屆期時，將自行存入
    足額金額自行過票，不致遭退票。被告陳璇琳另向原告表示
    將持系爭18紙支票中如附表一編號15至23、25之10紙支票（
    下稱系爭10紙支票）向訴外人賴博揚融資3,903,000元，惟
    被告迄未將其所稱向賴博揚融資所得金額交付原告，亦未返
    還系爭款項。且系爭18紙支票中除如附表一編號9至14、24
    、26之支票（下稱系爭8紙支票）由原告自行過票而未遭退
    票外，其餘系爭10紙支票均遭退票，顯見被告並未依約支付
    系爭18紙支票票款。而原告與被告陳璇琳間既約定，由被告
    陳璇琳向原告借用系爭10紙支票，向賴博揚融資3,903,000
    元，即由原告移轉3,903,000元所有權予被告陳璇琳指定之
    人即被告洪嘉祥，被告陳璇琳應以其向賴博揚融資3,903,00
    0元作為返還標的，故原告與被告陳璇琳間成立借貸之法律
    關係，然系爭10紙支票均遭退票，被告復未交付其向賴博揚
    融資所得3,903,000元予原告。縱認兩造間無借貸合意，被
    告洪嘉祥受領原告匯出3,903,000元，並無法律上原因，被
    告應返還3,903,000元不當得利。
四、又系爭8紙支票原係葉春惠持向原告借款，並約定由葉春惠
    提供其兄即訴外人葉雲明所有坐落南投縣○○鄉○○段000○0000
    0地號土地（下稱系爭土地）設定抵押權予原告。原告因資
    金短缺，欲向賴博揚借款，乃偕同葉春惠將系爭土地直接設
    定抵押權予賴博揚，以供擔保借款，原告並交付系爭土地所
    有權狀、葉雲明身份證正本及其印鑑證明2紙、印鑑章1枚予
    被告陳璇琳，由被告陳璇琳持至代書事務所及地政機關辦理
    設定抵押權事宜。惟被告陳璇琳竟將系爭土地辦理所有權移
    登記予被告洪嘉祥所有，致原告受有未能取得向賴博揚之借
    款，並已自行過票兌現系爭8紙支票計2,189,100元，卻無法
    自葉春惠受償2,189,100元之損害，被告即受有2,189,100元
    之不法利益。
五、被告向原告借款系爭款項3,903,000元迄未清償，又私自將
    系爭土地過戶予被告洪嘉祥，致原告未能向賴博揚取得借款
    ，及無法向葉春惠求償系爭8紙支票票款債權2,189,100元，
    爰依民法第474條及第179條之規定，請求被告給付3,903,00
    0元。
六、聲明：㈠被告應給付原告3,903,000元及自起訴狀繕本送達翌
    日起至清償日止，按年息5%計算之利息。㈡願供擔保請准宣
    告假執行。
貳、被告抗辯：被告洪嘉祥與被告陳璇琳非共同從事土地放貸，
    當時被告洪嘉祥尚半工半讀，就系爭款項金流部分未與原告
    有借貸合意，被告洪嘉祥臺企銀帳戶係被告洪嘉祥同意提供
    予被告陳璇琳使用。被告陳璇琳未向原告借票、借款，系爭
    土地亦與本件原告請求無關。系爭款項金流實係原告向被告
    陳璇琳借票去週轉現金，被告陳璇琳持發票人為訴外人徐忠
    義申設之臺中市○○區○○○號00000000000000帳戶之支票借予
    原告，原告均有於上開借用之徐忠義支票背面簽名背書，後
    原告以系爭款項金流匯款清償等語置辯。並聲明：㈠原告之
    訴駁回。㈡如受不利判決，願供擔保請准宣告免為假執行。
參、本院判斷： 　　
一、原告主張其將系爭款項3,903,000元匯入被告洪嘉祥臺企銀
    帳戶乙情，為兩造所不爭執，並有原告玉山銀行豐原分行活
    期儲蓄存款存摺封面、被告洪嘉祥臺灣企銀綜合存款存摺封
    面、原告存戶交易明細整合查詢在卷可按（本院卷第21至39
    、183至213、275至297頁），堪信為真實。原告依民法第47
    4條及第179條之規定，請求被告返還系爭款項，為被告所否
    認，並以前詞置辯。
二、按當事人主張有利於己之事實，就其事實有舉證之責任，民
    事訴訟法第277條前段定有明文，是民事訴訟如係由原告主
    張權利者，應先由原告負舉證之責，若原告先不能舉證，以
    證實自己主張之事實為真實，則被告就其抗辯事實即令不能
    舉證，或其所舉證據尚有疵累，亦應駁回原告之請求（最高
    法院17年上字第917號判決意旨參照）。次按稱消費借貸者
    ，於當事人間必本於借貸之意思合致，而有移轉金錢或其他
    代替物之所有權於他方之行為，始得當之。是以消費借貸，
    因交付金錢之原因多端，除有金錢之交付外，尚須本於借貸
    之意思而為交付，方克成立。倘當事人主張與他方有消費借
    貸關係存在者，自應就該借貸意思互相表示合致及借款業已
    交付之事實，均負舉證之責任，其僅證明有金錢之交付，未
    能證明借貸意思表示合致者，或僅證明借貸意思合致，而未
    能證明金錢交付者，均不能認為有該借貸關係存在（最高法
    院98年度台上字第1045號判決意旨參照）。
三、系爭款項係匯至被告洪嘉祥臺企銀帳戶，已如前述，惟匯款
    原因多端，原告主張兩造間就系爭款項有消費借貸合意之情
    ，既為被告否認，揆諸前開條文及判決意旨，自應由原告就
    兩造間就系爭款項有消費借貸意思互相表示合致之事實，負
    舉證責任。查：原告固提出被告陳璇琳於附表二編號1、2之
    支票同紙影本、其他支票影本上簽名之文件，及被告陳璇琳
    書立予訴外人王榮昌遺失票據明細之切結書等為據（本院卷
    第175、221、223、243、247頁），然該切結書僅得推論切
    結書中記載遺失票據明細之內容，附表二編號1、2支票同紙
    影本及其他支票影本上雖有被告陳璇琳簽名，惟該署名「陳
    璇琳」及「陳璇琳借」之意未明，觀其前後文義，被告是否
    確有承認向原告借貸系爭款項之意，實非無疑，已難憑此逕
    認兩造間就系爭款項確有消費借貸之合意。原告另提出其所
    整理客票明細表等，惟該明細表內所載票據資料縱屬真實，
    亦難僅依該明細表之票據資訊，遽認被告因借票無力支付，
    而得進一步推論兩造間就系爭款項有消費借貸之合意存在，
    且原告迄未能提出其他證據以實其說，其主張兩造間有消費
    借貸關係，請求被告返還系爭款項本息，洵非有據。
四、再按主張不當得利請求權存在之當事人，對於不當得利請求
    權之成立要件應負舉證責任，即應證明他方係無法律上之原
    因而受利益，致其受有損害。如受利益人係因給付而得利時
    ，所謂無法律上之原因，係指給付欠缺給付之目的，故主張
    該項不當得利請求權存在之當事人，自應舉證證明該給付欠
    缺給付之目的。當事人既備位主張對造受領其交付之系爭款
    項係構成不當得利，自應舉證證明其給付係欠缺給付之目的
    ；如當事人不能證明其先位主張係基於消費借貸關係而交付
    款項，充其量亦僅能認該特定之法律關係不存在，尚非得因
    此即得推論其給付欠缺給付之目的（最高法97年度台上字第
    332號判決意旨參照）。是基於給付而受利益之給付型不當
    得利，所謂「無法律上之原因」，係指受益人之得利欠缺「
    財貨變動之基礎權利及法律關係」之給付目的而言，依舉證
    責任分配原則，應由主張該不當得利返還請求權存在之人即
    原告，舉證證明其給付欠缺給付目的；如受領給付之原因不
    明，其不利益自應歸於主張不當得利請求權存在之人，始符
    舉證責任分配之原則（最高法院107年度台上字第440號判決
    、107年度台上字第1007號裁定意旨參照）。原告主張被告
    已受領系爭款項之利益，且不具有法律上原因，得依不當得
    利法律關係請求返還，自應由原告舉證其給付系爭款項予被
    告係欠缺給付目的，惟原告迄言詞辯論終結前，並未提出任
    何證據以實其說，揆諸前開判決意旨，原告既未能舉證證明
    被告受領系爭款項屬無法律上原因，則原告依據不當得利之
    法律關係，請求被告返還系爭款項，亦無理由。至原告另主
    張系爭土地過戶予被告洪嘉祥，致原告無法向賴博揚取得借
    款，及無法向葉春惠求償原告自行兌現系爭8紙支票票款2,1
    89,100元等節，均未見原告舉證證明與其主張被告係不當得
    利系爭款項之有利事實相關，自不足採。
五、從而，原告依消費借貸、不當得利之規定，擇一請求被告應
    給付原告3,903,000元及自起訴狀繕本送達翌日起至清償日
    止，按年息5%計算之利息，為無理由，應予駁回。而其假執
    行宣告之聲請亦失所附麗，應併予駁回。
六、本件事證已臻明確，兩造其餘之攻擊防禦方法及所提之證據
    ，經本院審酌後，認與判決結果不生影響，爰毋庸一一論述
    ，併此敘明。
七、據上論結，本件原告之訴為無理由，依民事訴訟法第78條，
    判決如主文。　　
中　　華　　民　　國　　111 　年　　7 　　月　　28　　日
                  民事第五庭    法  官  林秀菊
正本係照原本作成。
如對本判決上訴，須於判決送達後20日內向本院提出上訴狀。如
委任律師提起上訴者，應一併繳納上訴審裁判費。
中　　華　　民　　國　　111 　年　　7 　　月　　28　　日
                                書記官  黃鴻鑑
附表一：
編號 日期  票面金額 （新臺幣） 票號 發票人 1 106.02.28 150,000元 AF0000000 榮慶織帶廠王榮昌臺企銀和美分行00000000000 2 106.03.05 300,000元 AF0000000 榮慶織帶廠王榮昌臺企銀和美分行00000000000 3 106.03.06 300,000元 存款 榮慶織帶廠王榮昌臺企銀和美分行00000000000 4 106.03.07 410,000元 存款 榮慶織帶廠王榮昌臺企銀和美分行00000000000 5 106.04.05 300,000元 AF0000000 榮慶織帶廠王榮昌臺企銀和美分行00000000000 6 106.04.05 260,000元 AF0000000 榮慶織帶廠王榮昌臺企銀和美分行00000000000 7 106.04.10 300,000元 AF0000000 榮慶織帶廠王榮昌臺企銀和美分行00000000000 8 106.04.20 100,000元 AF0000000 榮慶織帶廠王榮昌臺企銀和美分行00000000000 9 106.02.23 200,000元 VC0000000 葉春惠合庫中興分行000000000 10 106.03.20 300,000元 存款 葉春惠合庫中興分行000000000 11 106.03.21 311,600元 存款 葉春惠合庫中興分行000000000 12 106.03.17 300,000元 0000000 建宇工程洪崑豪台中商銀清水分行000000000000 13 106.04.17 325,000元 存款 李玉麒聯邦商銀北臺中分行000000000000 14 106.03.17 316,000元 YC0000000 葉春惠合庫中興分行000000000 15 106.03.21 316,000元 YC0000000 葉春惠合庫中興分行000000000 16 106.05.01 310,000元 A0000000 李瑞欣郵局民權分行0000000-0 17 106.04.09 330,000元 AJ0000000 李瑞欣永豐商銀北臺中分行000000000000000 18 106.04.15 325,000元 UA0000000 李玉麒聯邦商銀北臺中分行000000000000 19 106.04.19 100,000元 A0000000 李瑞欣郵局民權分行0000000-0 20 106.04.14 250,000元 A0000000 李瑞欣郵局民權分行0000000-0 21 106.05.09 220,000元 A0000000 李瑞欣郵局民權分行0000000-0 22 106.05.06 325,000元 UA0000000 李玉麒聯邦商銀北臺中分行000000000000 23 106.08.09 250,000元 0000000 建宇工程洪崑豪台中商銀清水分行000000000000 24 106.08.10 301,200元 存款 葉雲明郵局民權分行00000000 25 106.03.24 370,000元 0000000 鑫旭科技台中商銀北屯分行000000000廖琛勉 26 106.08.30 300,000元 存款 建宇工程洪崑豪台中商銀清水分行000000000000 
　　　　　　　　　　　　　　　　　　　　　　　　　　　　
附表二：
編號 日期 金額（新臺幣：元） 1 105/12/19 180,000 2 106/01/11 110,000 3 106/01/20 150,000 4 106/01/20 250,000 5 106/03/03 200,000 6 106/03/13 310,000 7 106/03/15 100,000 8 106/03/16 150,000 9 106/03/20 160,000 10 106/04/05 100,000 11 106/05/01  80,000 12 106/05/05 100,000 13 106/05/10 285,000 14 106/05/12 100,000 15 106/06/02 100,000 16 106/06/03 200,000 17 106/06/05 100,000 18 106/06/06 120,000 19 106/06/07 120,000 20 106/06/08 163,000 21 106/06/09  90,000 22 106/06/21 150,000 23 106/06/23 100,000 24 106/06/29 300,000 25 106/06/30  90,000 26 106/07/13  95,000  總計 3,903,000